【裁判字號】    99,訴,100
【裁判日期】    990526
【裁判案由】    侵權行為損害賠償
【裁判全文】
臺灣臺南地方法院民事判決               99年度訴字第100號
原      告  甲○○
訴訟代理人  乙○○
被      告  丁○○
訴訟代理人  丙○○
上列當事人間請求侵權行為損害賠償事件，經本院刑事庭移送前
來，本院於民國99年5月12日言詞辯論終結，判決如下：
    主      文
被告應給付原告新台幣肆拾伍萬肆仟肆佰貳拾壹元，及自民國99
年1月8日起至清償日止，按年息百分之五計算之利息。
原告其餘之訴駁回。
訴訟費用新台幣壹仟元，由被告負擔新台幣柒佰肆拾元，餘由
原告負擔。
本判決原告勝訴部分得假執行。但被告以新台幣肆拾伍萬肆仟肆
佰貳拾壹元為原告預供擔保後，得免為假執行。
原告其餘假執行之聲請駁回。
    事實及理由
一、本件原告起訴主張：
(一)、緣被告明知酒後駕車易生危險，竟於民國（下同）97年9月1
    日晚上18時許，在台南縣歸仁鄉○○村○○○路○段432巷2
    號之住所飲用酒類後，已達不能安全駕駛動力交通工具之程
    度，仍於同日晚上19時30分許，自上開地點駕駛車牌號碼H2
    M-501號重型機車沿該路由北向南方向行駛，因酒後注意能
    力降低，本應在遵行車道內行駛，不得駛入來車之車道內，
    且依當時天候晴、路面乾燥、無缺陷、無障礙物、視距良好
    等情形，客觀上並無不能注意之情事，竟疏未注意及此，竟
    逆向行駛於中正北路2段446號前南向北方向之外側車道並右
    斜穿越欲進入該路之432巷巷口內，適原告騎駛車牌號碼629
    -BMD號重型機車沿該中正北路2段之外側車道由南向北方向
    駛至，雙方因而發生碰撞，致原告受有「顱內出血合併蜘珠
    網膜下出血、顏面骨折、右手橈骨骨折、左眼眉部撕裂傷約
    5公分、鼻樑撕裂傷約2公分、下巴撕裂傷4公分」等傷害。
    被告酒精測定值超過標準駕駛普通重型機車，逆向斜穿車道
    ，為注意車前狀況，應負絕對之肇事責任，有行車事故鑑定
    報告可參。前開被告過失傷害之行為事實，業經臺灣臺南地
    方法院檢察署偵查起訴，現繫屬於本院審理中。
(二)、依民法第184條第1項前段、第2項本文及第191條之2、第193
    條第1項之規定，系爭事故業經被告坦承不諱，原告因本件
    車禍受傷，亦有診斷證明書為證，是被告自應負侵權行為損
    害賠償責任。本件原告因被告過失侵權行為受有如下之損害
    ：
  1.已支出醫療費用部分計新台幣（下同）45,274元：
    原告因系爭事故受有多處傷害，目前尚仍須持續復健診治
    中。截至98年4月份止，已因此支付有45,274元（即成大醫
    院28,984元，台南市立醫院4,960元，志勇中醫聯合診所11,
    330元，共45,274元）之醫療費用，此有收據為憑，是原告
    自得據此請求之。
  2.看護費用部分計55萬元：
  (1)原告因腦部遭受重創，接受外科手術治療，於97年9月1日至
    97年10月5日期間住院聘請鄭燕如小姐看護，共花費7萬元。
  (2)按因親屬受傷，而由親屬代為照顧被害人之起居，固係基於
    親情，但親屬看護所付出之勞力，並非不能評價為金錢。故
    由親屬看護時，雖無現實看護費之支付，但應衡量及比照雇
    用職業護士看護情形，認被害人受有相當於看護費之損害，
    得向加害人請求賠償，乃現今實務上所採之見解，亦較符公
    平正義原則（參照最高法院88年度台上字第1827號判決意旨
    ）。是原告之母為看護原告所付出之勞力，依前揭判決意旨
    ，自得請求被告給付此部分看護費用，又依原告聘請看護每
    日2,000元為計算標準，自97年10月6日起至98年6月5日為止
    ，共有8個月，是原告自得請求此部分看護費用共計48萬元
    （即60,000×8＝480,000）。
  (3)合計：共55萬元（即70,000＋480,000＝550,000）。
  3.將來必須支出之醫療費部分，預先請求94,855元：
    原告因系爭事故仍須持續復健治療，以每二個月看診一次，
    每次640元（即神經科320元/次，身心科320元/次），一年
    為3,840元（即640×6＝3,840），以此為計算將來此部分費
    用之標準，從98年7月份起須長期追蹤治療，至男性平均餘
    命75歲計算，尚有50年的時間，依霍夫曼式扣除中間利息，
    是此部分增加原告將來原無須有之負擔，且為治療所必須之
    醫療費用，共計94,855元（即3,840×24.7019＝94,855）。
  4.機車修理費用共22,400元：原告騎乘訴外人李佳彰之機車因
    遭被告撞及而受損，經原告委由暉展機車行修理，共花費22
    ,400元（零件費用18,400元，工資費用4千元），而訴外人
    李佳彰已將修理費用債權讓與原告，故被告應賠償原告機車
    修理費用共22,400元。
  5.減少勞動收入部分共計272,700元：
    本件原告係遭被告撞及而受傷，已如前述，則依上開之規定
    ，被告自應補償原告因此所受之損害。原告於遭受本件車禍
    傷害前，每個月支領之薪資為30,300元，共須休養請假9個
    月（即97年9月1日至98年5月31日），則原告尚得請求此部
    分之薪資損失共計272,700元（即30,300×9＝272,700）。
  6.精神慰撫金60萬元：
    依民法第195條之規定，原告因系爭事故受有顱內出血合併
    蜘蛛網膜下出血、顏面骨折、右手橈骨骨折、左眼眉部撕裂
    傷約5公分、鼻樑撕裂傷約2公分、下巴撕裂傷4公分，且因
    有人格改變，無法行走，意識不清等情形，至今均無法工作
    ，須長期追蹤治療，至今已有8個月餘，其身心確實飽受壓
    力與煎熬，事發至今被告從未表示歉意或慰問，也未主動與
    原告洽談和解事宜，態度相當惡劣，是原告爰請求被告應給
    付60萬元之慰撫金。
  7.下顎及牙齒修復費用，估計約10萬元。
  8.綜上，原告所受之損失，共計1,685,229元（45,274＋550,0
    00＋94,855＋22,400＋272,700＋600,000＋100,000＝1,685
    ,229）等情。
(三)、並聲明：求為判決：
  1.被告應給付原告1,685,229元，及自起訴狀繕本送達翌日起
    至清償日止，按年息百分之5計算之利息。
  2.訴訟費用由被告負擔。
  3.原告願供擔保，請准宣告假執行。
二、被告則以：
(一)、兩造對於本件車禍之發生都有責任，原告是因車速過快，沒
    有減速，而撞到被告。被告並未逆向行駛，台灣省台南區車
    輛行車事故鑑定委員會之鑑定報告不足採信。從而，原告請
    求被告賠償，為無理由等語，資為抗辯。
(二)、並聲明：求為判決：
  1.駁回原告之訴。
  2.訴訟費用由原告負擔。
三、得心證之理由：
(一)、查被告於97年9月1日晚上6時許，在臺南縣歸仁鄉○○村○
    ○○路○段432巷2號之住處飲用酒類後，已達不能安全駕駛
    動力交通工具之程度，竟仍於同日晚上7時30分許，酒後自
    上開地點騎駛車牌號碼H2M-501號重型機車（下稱A機車）沿
    該路由北向南方向行駛，因酒後注意能力降低，本應在遵行
    車道內行駛，不得駛入來車之車道內，且依當時天候晴、路
    面乾燥、無缺陷、無障礙物、視距良好等情形，客觀上並無
    不能注意之情事，竟疏未注意及此，斜穿車道欲進入該路43
    2巷巷口內，而逆向行駛於中正北路2段446號前由南向北方
    向之車道上，適原告騎駛車牌號碼629-BMD號重型機車（下
    稱B機車）沿該中正北路2段由南向北方向車道駛至，雙方因
    而發生碰撞，致原告受有顱內出血合併蜘蛛網膜下出血、顏
    面骨折、右手橈骨骨折、左眼眉部撕裂傷約5公分、鼻樑撕
    裂傷約2公分、下巴撕裂傷4公分等傷害。嗣警據報前往處理
    ，並對被告實施血液酒精濃度檢測，經換算成呼氣酒精濃度
    每公升高達1.77毫克之事實，已據原告提出成大醫院診斷證
    明書、台南市立醫院診斷證明書、台灣省台南區車輛行車事
    故鑑定委員會98年5月8日南鑑字0985901319號函附台南區98
    0279案鑑定意見書為證，且有道路交通事故現場圖、道路交
    通事故調查報告表(一)、(二)、道路交通事故當事人酒精測定紀
    錄表及現場照片附於本院98年度交簡字第1334號刑事卷可稽
    ，堪信為真實。
(二)、被告雖辯稱：兩造對於本件車禍之發生都有責任，原告是因
    車速過快，沒有減速，而撞到被告，被告並未逆向行駛云云
    ；惟查：
  1.按汽車行駛時，駕駛人應注意車前狀況，並隨時採取必要之
    安全措施。機器腳踏車行駛之車道，應依標誌或標線之規定
    行駛。汽車駕駛人有飲用酒類或其他類似物後其吐氣所含酒
    精濃度超過每公升○‧二五毫克或血液中酒精濃度超過百分
    之○‧○五以上之情形者，不得駕車。道路交通安全規則第
    94條第3項、第99條第1項前段及第114條第2款分別有明文規
    定。
  2.本件依前揭道路交通事故現場圖及現場照片所示：被告酒後
    騎乘A機車原係沿中正北路由北向南方向車道行駛，惟斜穿
    車道肇事後，兩造之血跡、原告騎乘之B機車及被告騎乘之A
    機車，均在中正北路由南向北之車道上，足見被告酒後騎乘
    A機車斜穿車道欲進入該路432巷巷口內之際，確係逆向行駛
    於中正北路2段446號前由南向北方向之車道上。又被告雖辯
    稱：原告超速行駛，才撞到被告云云，惟其並未舉證以實其
    說，自難憑採。是故，被告辯稱：原告是因車速過快，沒有
    減速，而撞到被告，被告並未逆向行駛，原告對於本件車禍
    之發生亦有責任云云，不足採信。
  3.準此，本件被告騎乘機車時，應注意遵守上開道路交通安全
    規則之規定，又依上開道路交通事故調查報告表之記載，車
    禍發生當時天候晴，路面乾燥、無缺陷、無障礙物、視距良
    好，並無不能注意之情事，惟被告竟疏未注意，酒後騎乘機
    車斜穿車道欲進入中正北路432巷巷口內，而逆向行駛於該
    路2段446號前由南向北方向之車道，二車因而發生碰撞，致
    原告人車倒地，受有前開傷害，足認被告對於本件車禍事故
    之發生為有過失。而台灣省台南區車輛行車事故鑑定委員會
    亦同認：「一、丁○○酒精測定值超過標準駕駛普通重型機
    器腳踏車，逆向斜穿道路，未注意車前狀況，為肇事原因。
    二、甲○○無肇事因素。」，有該會98年5月8日南鑑字0985
    901319號函附鑑定意見書附卷可按。則被告之過失駕駛行為
    與原告所受傷害結果間，具有相當因果關係，洵堪認定。
(三)、按因故意或過失，不法侵害他人之權利者，負損害賠償責任
    ；汽車、機車或其他非依軌道行駛之動力車輛，在使用中加
    損害於他人者，駕駛人應賠償因此所生之損害；不法侵害他
    人之身體或健康者，對於被害人因此喪失或減少勞動能力或
    增加生活上之需要時，應負損害賠償責任；不法侵害他人之
    身體、健康、名譽、自由、信用、隱私、貞操，或不法侵害
    其他人格法益而情節重大者，被害人雖非財產上之損害，亦
    得請求賠償相當之金額；民法第184條第1項前段、第191條
    之2前段、第193條第1項及第195條第1項前段分別定有明文
    。本件被告之過失駕駛行為與原告所受傷害結果間，具有相
    當因果關係，既堪認定，則被告依前揭規定，自應對原告因
    而所受之損害，負損害賠償責任。茲就原告請求被告賠償之
    項目及金額，應否予以准許，分述如下：
  1.醫療費用45,274元部分：
    原告主張伊因本件車禍事故受有上述傷害，因而支出醫療費
    用45,274元等語，業據提出成大醫院收據、台南市立醫院收
    據及志勇中醫聯合診所醫療費用收費明細表（收據）為憑，
    堪信屬實。次核原告於上開醫院或診所所支出之醫療費用，
    包括本件車禍事故發生後之住院手術費用、出院後門診治療
    所生之相關醫藥費用，及因傷害行為所引起之直接間接損害
    ，均屬回復原狀所必要之費用，應予准許。
  2.看護費用55萬元部分：
    原告主張其因腦部遭受重創，接受外科手術治療，於97年9
    月1日至97年10月5日期間住院聘請鄭燕如小姐看護，共花費
    7萬元。又原告之母自97年10月6日起至98年6月5日止（共有
    8個月），為看護原告付出勞力，依原告聘請看護每日2,000
    元為計算標準，原告亦得請求此部分看護費用共計48萬元等
    情，已據提出成大醫院診斷證明書及看護鄭燕如書立之收據
    為證，而本院審酌成大醫院函覆略以：原告傷勢為顱內出血
    併顏面四肢多處骨折，住院期間需專人看護等語，及台南市
    立醫院函覆略以：原告於97年11月5日自成大醫院出院後，
    至台南市立醫院門診治療腦外傷，門診追蹤期間6個月需專
    人看護，台南市立醫院看護費收費標準為每日2,000元等語
    ；此有成大醫院99年4月2日成附醫醫事字第0990005863號書
    函所附病患診療摘錄表及台南市立醫院99年2月9日南市醫字
    第099000096號函附就醫摘要在卷足佐，足認原告主張其因
    腦部遭受重創治療期間，於97年9月1日至98年5月5日止有專
    人看護之必要，要屬有據。而親屬代為照顧被害人之起居，
    固係基於親情，但親屬看護所付出之勞力並非不能評價為金
    錢，雖因二者身分關係而免除被害人之支付義務，惟此種基
    於身分關係之恩惠，自不能加惠於加害人。故由親屬看護時
    雖無現實看護費之支付，仍應認被害人受有相當於看護費之
    損害，得向侵權行為人請求賠償，始符公平原則。且親人本
    於親情所為之照顧，通常較一般看護工之照顧更為細心，親
    情看護所付出之勞心勞力，實不亞於一般看護工之照顧，對
    於需親情關懷之病人而言，更有利於病情之良性發展。基此
    ，原告請求被告賠償看護費用49萬元【計算式：70000（97
    年9月1日至97年10月5日）＋2000×30×7（97年10月6日至
    98年5月5日，共計7個月）=490000】，為有理由，應予准許
    。至逾此數額之請求，尚難准許。
  3.將來必須支出之醫療費用94,855元部分：
    原告雖主張其因本件車禍事故仍須持續復健治療，以每二個
    月看診一次，每次640元（即神經科320元/次，身心科320元
    /次），一年為3,840元（即640×6＝3,840），從98年7月份
    起須長期追蹤治療，至男性平均餘命75歲計算，尚有50年時
    間，依霍夫曼式扣除中間利息，共計94,855元（即3,840 ×
    24.7019＝94,855）云云，然並未舉證證明尚有長達50年時
    間追蹤治療之必要，則原告此部分之請求，要難准許。
  4.工作損失272,700元部分：
    原告主張其受傷前，受僱於伊頓飛瑞慕品股份有限公司，每
    月薪資30,300元乙節，已據提出勞工保險卡為證，且有勞保
    局電子閘門查詢作業被保險人投保資料查詢及伊頓飛瑞慕品
    股份有限公司99年2月2日函在卷足佐，復為被告所不爭執，
    應屬實在。原告又主張其受傷後9個月不能工作，計損失薪
    資272,700元乙情，本院參酌台南市立醫院函稱：原告有人
    格改變情形，須復健，身心科控制情緒，有持續治療之必要
    等語，及伊頓飛瑞慕品股份有限公司函覆：原告於97年9月1
    日受傷後，迄至98年7月16日才復職等語，有台南市立醫院
    99年2月9日南市醫字第099000096號函附就醫摘要及伊頓飛
    瑞慕品股份有限公司99年2月2日函在卷可查，足徵原告主張
    其因本件車禍事故受傷，因療養復建之必要而無法工作期間
    為9個月，堪予採信。則原告請求被告賠償工作損失272,700
    元（計算式：30300×9=272700），應予准許。
  5.機車修理費用22,400元部分：
    按請求修復費用，應以必要者為限（例如：修理材料以新品
    換舊品，應予折舊）（最高法院77年5月17日77年第9次民事
    庭會議決議可資參照）。本件原告騎乘訴外人李佳彰所有之
    B機車係於96年6月出廠，因本件車禍事故造成毀損而支出修
    復費用22,400元（含工資4千元及零件材料費用18,400元）
    ，又訴外人李佳彰已將該修理費用債權讓與原告等情，業據
    原告提出中華民國交通部機器腳踏車行車執照、車行估價單
    及債權讓與證明書為憑，且為被告所不爭執，堪信屬實。而
    原告以修復費用作為損害賠償之依據時，應將零件折舊部分
    予以扣除，方屬合理。故自系爭B機車出廠至本件事故發生
    時即97年9月1日，該機車已使用1年又3月，依行政院所頒固
    定資產耐用年數表及固定資產折舊率表，機器腳踏車之耐用
    年數為3年，依平均法（即以固定資產成本減除殘價後之餘
    額，按固定資產耐用年數表規定之耐用年數平均分攤，計算
    每期折舊額）計算其折舊，其每年折舊率為3分之1，則前揭
    零件部分之折舊額為5,750元【計算式：殘價=取得成本／（
    耐用年數+1）即18400÷（3+1）=4600；折舊額=（取得成本
    -殘價）×1/3×年數即（00000-0000）×1/3×1又3/12=575
    0，小數點以下四捨五入，下同】，而零件扣除折舊後之價
    值為12,650元（00000-0000=12650），連同工資4千元部分
    計算，原告得請求賠償之機車修復費用為16,650元（計算式
    ：12650+4000=16650）。至逾此部分之請求，不應准許。
  6.下顎及牙齒修復費用10萬元部分：
    原告主張其下顎及牙齒修復費用估計約10萬元云云，固據提
    出成大醫院診斷證明書及收據為憑；惟查：原告於97年9月
    16日進行複雜性顏面骨骨折復位手術，術後咬合不正，需進
    行牙齒矯正及假牙重建，雖有成大醫院99年4月2日成附醫醫
    事字第0990005863號書函所附病患診療摘錄表附卷可參，惟
    依原告提出之成大醫院齒顎矯正科治療相關費用收據，核計
    其總金額為64,680元，故原告請求被告賠償下顎及牙齒修復
    費用64,680元，應予准許。至逾此數額之請求，難謂有據。
  7.精神慰撫金60萬元部分：
    按慰撫金之多寡，應斟酌雙方之身分、地位、職業、教育程
    度、財產及經濟狀況、加害之程度、被害人所受之痛苦及其
    他各種情形核定相當之數額。本院審酌原告為高職畢業，原
    受僱於伊頓飛瑞慕品股份有限公司，每月薪資3萬餘元，目
    前待業中，其於96年度、97年度所得分別為250,821元、419
    ,925元，名下有汽車1輛；而被告為高職畢業，原從事油路
    板工作，每月薪資2萬餘元，目前待業中，其於96年度、97
    年度所得分別為345,700元、270,800元，名下無其他財產；
    已據兩造陳明在卷（見99年3月23日言詞辯論筆錄），且有
    本院依職權調取之兩造稅務電子閘門財產所得調件明細表在
    卷足憑，而原告因本件車禍受傷，受有顱內出血合併蜘蛛網
    膜下出血、顏面骨折、右手橈骨骨折、左眼眉部撕裂傷約5
    公分、鼻樑撕裂傷約2公分、下巴撕裂傷4公分等傷害，治療
    與復健期間非短，且因中樞神經系統損傷，有智力遲緩減退
    ，語言功能障礙，人格改變，終身只能從事輕便工作，有原
    告提出之台南市立醫院98年3月11日診斷證明書附卷可稽，
    致原告之精神上所受痛苦程度等一切情狀，認原告請求慰撫
    金60萬元，尚屬過高，應予核減為30萬元，較為適當。至逾
    此數額之請求，尚難准許。
  8.綜上所述，原告因本件車禍事故所受財產上及非財產上之損
    害，共計為1,189,304元（計算式：45274+490000+272700+1
    6650+64680＋300000=0000000）。
(四)、惟按保險人依強制汽車責任保險法規定給付之保險金，視為
    加害人或被保險人損害賠償金額之一部分；加害人或被保險
    人受賠償請求時，得扣除之；強制汽車責任保險法第32條有
    明文規定。查原告因本件車禍事故所受損害金額為1,189,30
    4元，惟原告因本件車禍事故，已受領強制汽車責任保險金7
    34,883元，已據原告提出保險公司付款明細為證，且為被告
    所不爭執，經扣除後，原告得請求被告賠償之金額為454,42
    1元。
(五)、末按給付無確定期限者，債務人於債權人得請求給付時，經
    其催告而未為給付，自受催告時起，負遲延責任；其經債權
    人起訴而送達訴狀，或依督促程序送達支付命令，或為其他
    相類之行為者，與催告有同一之效力；遲延之債務，以支付
    金錢為標的者，債權人得請求依法定利率計算之遲延利息；
    應付利息之債務，其利率未經約定，亦無法律可據者，週年
    利率為百分之五；民法第229條第2項、第233條第1項前段及
    第203條定有明文。經查，本件損害賠償之債並無確定給付
    期限，從而，原告本於侵權行為之法律關係，請求被告應給
    付原告454,421元，及自起訴狀繕本送達翌日即99年1月8日
    起至清償日止，按年息百分之5計算之利息，為有理由，應
    予准許。至原告逾此所為之請求，為無理由，應予駁回。
(六)、本件事證已臻明確，兩造其餘攻擊、防禦及舉證，經審酌後
    核與本院心證形成與判決結果均無影響，爰不另一一論述，
    附此敘明。
五、本件訴訟費用為裁判費1,000元（依原告追加機車修理費用2
    2,400元計徵），本院審酌兩造訴訟之勝敗情形，爰確定如
    主文第3項所示。
六、本件原告勝訴部分係所命給付之金額未逾50萬元之判決，依
    民事訴訟法第389條第1項第5款規定，應依職權宣告假執行
    ；原告就此部分陳明願供擔保，聲請宣告假執行，應無必要
    。本院併依同法第392條第2項規定，依職權宣告被告預供相
    當金額之擔保，得免為假執行。至於原告敗訴部分，其假執
    行之聲請已失所依附，應予駁回。
七、結論：原告之訴為一部有理由，一部無理由，依民事訴訟法
    第79條、第87條第1項、第389條第1項第5款、第392條第2項
    ，判決如主文。
中    華    民    國    99    年    5     月    26    日
                  民事第一庭    法      官  張季芬
以上正本係照原本作成。
如對本判決上訴，須於判決送達後20日內向本院提出上訴狀。
中    華    民    國    99    年    5     月    26    日
                                書  記  官  顏惠華

司法院資訊處製作；財團法人民間司法改革基金會備份。
